【裁判字號】    99,交聲,164
【裁判日期】    990903
【裁判案由】    違反道路交通管理處罰條例聲明異議
【裁判全文】
臺灣臺東地方法院交通事件裁定         99年度交聲字第164號
原處分機關  交通部公路總局臺北區監理所
異  議  人
即受處分人  甲○○
上列受處分人因違反道路交通管理處罰條例事件，對於交通部公
路總局臺北區監理所中華民國99年6月25日所為之處分（原處分
案號：北監營裁字第裁40-C00000000號），聲明異議，本院裁定
如下：
    主  文
原處分撤銷。
上開罰鍰撤銷部分，甲○○不罰。
甲○○普通重型機器腳踏車駕駛人，駕駛普通重型機器腳踏車經
測試檢定酒精濃度超過規定標準，壹年內禁止考領普通重型機器
腳踏車駕駛執照，並應接受道路交通安全講習。
    理  由
一、原處分意旨略以：本件異議人即受處分人（下稱異議人）甲
    ○○於民國99年5月4日晚上10時34分許，在飲用酒類，已呈
    無法安全駕駛動力交通工具之狀態，仍騎乘車號KP5-561號
    重型機車在道路上行駛，嗣於臺北縣樹林市○○路196巷巷
    口為警攔查，驗得其呼氣酒精濃度為0.72MG/L，遂由臺北縣
    政府警察局交通警察大隊樹林分隊警員開立舉發單舉發，後
    由原處分機關於99年6月25日，依道路交通管理處罰條例第3
    5條第1項第1款之規定，以北監營裁字第裁40-C00000000號
    裁決書裁處異議人鍰罰新臺幣(下同)45,000元、吊扣駕駛執
    照12個月及施以道安講習等語。
二、異議意旨略以：異議人甲○○因貪杯而犯錯，以後會改過自
    新，惟駕照是伊的生財工具，希望不要吊扣等語。
三、按94年2月5日公布，並於95年2月5日施行之行政罰法第26條
    規定：「一行為同時觸犯刑事法律及違反行政法上義務規定
    者，依刑事法律處罰之。但其行為應處以其他種類行政罰或
    得沒入之物而未經法院宣告沒收者，亦得裁處之。前項行為
    如經不起訴處分或為無罪、免訴、不受理、不付審理之裁判
    確定者，得依違反行政法上義務規定裁處之。」此即所謂一
    事不二罰之原則。揆諸該條立法理由，一行為同時觸犯刑事
    法律及違反行政法上義務規定時，由於刑罰與行政罰同屬對
    不法行為之制裁，而刑罰之懲罰作用較強，故依刑事法律處
    罰，即足資警惕時，實無一事二罰再處行政罰之必要，且刑
    事法律處罰，由法院依法定程序為之，較符正當法律秩序，
    應予優先適用，故同時觸犯刑事法律及違反行政法上義務規
    定之行為，行政機關得否科以與刑罰相類之行政罰處罰，端
    視該行為之刑事訴追或審判程序終局結果而定，在刑事訴追
    、審判程序尚未終局確定前，行政機關自不得逕予裁罰；至
    於罰鍰以外之沒入或其他種類行政罰，因兼具維護公共秩序
    之作用，為達行政目的，行政機關仍得併予裁處。又此所稱
    「其他種類行政罰」，係指違反行政法上之義務應受「裁罰
    性」之「不利處分」而言，依行政罰法第二條規定，應包括
    限制或禁止行為之吊扣證照處分在內。又緩起訴處分於上級
    檢察署駁回再議確定時，雖即具有形式上之確定力，該訴訟
    關係隨之消滅，當事人不得再對該訴訟關係聲明不服，然依
    刑事訴訟法第260條規定，可知於緩起訴期間屆滿，而該緩
    起訴未經撤銷時，方具有與不起訴處分確定同樣效力之實質
    上確定力，國家刑罰權亦隨之消滅，且非有該條所規定發現
    新事實或新證據、或有特定之再審原因等情形之一時，不得
    對於同一案件再行起訴，足見緩起訴處分須待期間屆滿而緩
    起訴未經撤銷時，始具有與不起訴處分確定同等之效力，亦
    即因行為人在緩起訴期間，仍存有因刑事訴訟法第253條之3
    第1項事由，遭檢察官撤銷該處分而進行追訴程序，致須承
    受刑事處罰之可能性，行政機關如在緩起訴期間即予裁處行
    政處罰，將可能使行為人因同一行為蒙受行政處罰及刑事處
    罰，而致行政機關陷於抵觸行政罰法第26條揭示之「一事不
    二罰」原則之疑虞及窘境。是參酌行政罰法第26條有關「刑
    事法律處罰，由法院依法定程序為之，較符合正當法律程序
    ，應予優先適用」之立法理由，以及同條第二項：「前項行
    為如經不起訴處分或為無罪、免訴、不受理、不付審理之裁
    判確定者，得依違反行政法上義務規定裁處之。」之規定意
    旨，行為人經檢察官為緩起訴處分時，應待緩起訴處分期滿
    未經撤銷，而具有與不起訴處分確定同一效力之狀態時，行
    政機關始得對行為人同一行為違反行政法義務之規定，而須
    受罰鍰等與刑事處罰相當之部分加以裁處，始較能避免一事
    二罰之違誤及疑慮。
四、復汽車駕駛人違反本條例規定，應受吊扣駕駛執照處分，於
    汽車駕駛人係無駕駛執照駕車者，在所規定最長吊扣期間內
    ，不得考領駕駛執照，道路交通管理處罰條例第67條第6項
    分別定有明文。質言之，駕駛人如有道路交通管理處罰條例
    第35條第1項第1款所定之違規行為，而應受吊扣駕駛執照之
    行政處分時，依法僅能吊扣駕駛人駕駛該車輛違規當時所駕
    車輛之駕駛執照，不得吊扣該駕駛人所實際持有，而與駕駛
    該違規車輛無關之其他各級車類駕駛執照，亦即同條例第35
    條第1項第1款規定之「吊扣駕駛執照」，自法律之目的解釋
    與體系解釋言，當係指「吊扣駕駛人酒後違規駕駛時，駕駛
    該違規車輛車類之實體或擬制駕駛執照」，是駕駛人已領有
    普通重型機器腳踏車駕駛執照，而於酒後違規駕駛普通重型
    機器腳踏車時，行政機關所得施以吊扣者，僅限於該駕駛人
    所持有之普通重型機器腳踏車駕駛執照，尚不及於該駕駛人
    所領有之其他汽車、大型重型機器腳踏車或輕型機器腳踏車
    駕駛執照；易言之，依修正後之規範意旨，酒後駕駛汽車違
    規，僅得吊扣汽車駕照，不得吊扣機車駕照，而駕駛機車違
    規，亦不得吊扣汽車駕照。又駕駛人苟持有小型車普通駕駛
    執照，卻逕自駕駛普通重型機器腳踏車，該小型車普通駕駛
    執照自不得作為其駕駛普通重型機器腳踏車之許可憑證，而
    屬汽車駕駛人酒後違規，且無駕駛執照駕駛普通重型機器腳
    踏車之情形，自應於所規定最長吊扣期間內，禁止其考領普
    通重型機器腳踏車駕駛執照。
五、經查：
(一)本件異議人甲○○於99年5月4日晚上10時34分許，在飲用酒
    類，已呈無法安全駕駛動力交通工具之狀態，騎乘車號KP5-
    561號重型機車在道路上行駛，嗣於臺北縣樹林市○○路196
    巷巷口為警攔查，驗得其呼氣酒精濃度為0.72MG/L，遂由臺
    北縣政府警察局交通警察大隊樹林分隊警員開立舉發單舉發
    ，後由原處分機關於99年6月25日，依道路交通管理處罰條
    例第35條第1項第1款之規定，以北監營裁字第裁40-C000000
    00號裁決書裁處異議人鍰罰45,000元、吊扣駕駛執照12個月
    及施以道安講習等情，有原處分機關之違反道路交通管理事
    件裁決書及臺北縣政府警察局舉發違反道路交通管理事件通
    知單等附卷可稽，且為異議人所不爭執，此部分事實堪以認
    定。
(二)異議人因上開時地之同一飲酒後不能安全駕駛之行為，業經
    臺灣板橋地方法院檢察署檢察官於99年5月12日以99年度速
    偵字第3014號緩起訴處分書為緩起訴處分，緩起訴期間為1
    年，異議人應於緩起訴處分確定，收受該署檢察官執行緩起
    訴處分命令通知書後4個月內，向國庫支付1萬元，有緩起訴
    處分書1份在卷可參。本件異議人之上開案件緩起訴期間未
    屆滿，該緩起訴處分尚無實質確定力，依上開說明，原處分
    機關自不得於緩起訴實質確定前，即逕依道路交通管理處罰
    條例第35條第1項第1款規定裁處罰鍰處分，是本件原處分關
    於罰鍰部分，異議人之異議為有理由，應予撤銷，本院並就
    此部分諭知異議人不罰。
(三)原處分機關吊扣異議人所領有之駕駛執照12個月部分，乃係
    預防將來有再度違規之危險而為之管制罰，此有別於前開針
    對已發生之違規事實所科處罰鍰之行政秩序罰，自屬行政罰
    法第26條第1項但書所稱之「其他種類行政罰」，而異議人
    既有飲酒駕車，經測試檢定酒精濃度超過標準之情已如上述
    ，其違規事實堪信屬實，是就其違反該行政法上義務之事實
    ，原處分機關仍應依法科處罰鍰以外之行政罰。惟按違反道
    路交通管理事件裁決書處罰主文欄，吊扣駕駛執照處分，應
    記明應受吊扣之駕駛執照名稱、號碼及吊扣期間，違反道路
    交通管理事件統一裁罰基準及處理細則第43條第2項第3款著
    有明文。本件裁決書於處罰主文欄僅記載「吊扣駕駛執照12
    個月」字樣，並未記明應受吊扣之駕駛執照名稱，顯與上開
    細則規定不符，是原處分關於吊扣駕駛執照部分，於法仍有
    未合。再本件異議人未領有普通重型機器腳踏車之駕駛執照
    ，有交通部公路總局臺北區監理所99年8月23日北監駕字第
    0990029303號函在卷足憑，依上開說明意旨，異議人於違規
    飲酒駕車時，既係駕駛普通重型機車，依法僅能吊扣普通重
    型機器腳踏車之駕駛執照，異議人既未領有該種駕駛執照，
    自應於道路交通管理處罰條例第35條第1項第1款所規定最長
    吊扣期間內，即1年內，禁止其考領普通重型機器腳踏車駕
    駛執照。
(四)至原處分機關對異議人施以道路交通安全講習之行政罰部分
    ，亦係預防將來有再度違規之危險而為之管制罰，屬行政罰
    法第26條第1項但書所稱之「其他種類行政罰」，而異議人
    有飲酒駕車，經測試檢定酒精濃度超過標準之事同如前述，
    是就其違反該行政法上義務之事實，原處分機關仍應依法科
    處罰鍰以外之行政罰。是原處分機關對異議人所裁處施以道
    路交通安全講習部分，於法即無不當。
六、綜上所述，原處分機關所為裁處異議人罰鍰45,000元之行政
    裁罰部分，於法殊有未洽，就吊扣駕駛執照部分，於法亦非
    相合，參諸臺灣高等法院暨所屬法院98年度法律座談會刑事
    類提案第23號之研討結果，自應由本院將原處分全部撤銷，
    另為如主文所示之諭知，以資適法。
七、本案關於罰緩之部分，應由原處分機關待緩起訴處分之終局
    結果，再為適法之裁處。
八、據上論斷，應依道路交通管理處罰條例第87條第2項、第89
    條，道路交通案件處理辦法第20條前段，裁定如主文。
中    華    民    國    99    年    9     月    3    日
                  交通法庭      法  官  馬培基
以上正本證明與原本無異
如不服本裁定，應於裁定送達後5日內向本院提出抗告狀（須附
繕本）。
「切勿逕送上級法院」
                                書記官  戴嘉宏
中    華    民    國    99    年    9    月     3    日

司法院資訊處製作；財團法人民間司法改革基金會備份。
